【裁判字號】    99,上訴,730
【裁判日期】    990831
【裁判案由】    殺人等
【裁判全文】
臺灣高等法院刑事判決                 99年度上訴字第730號
上  訴  人  臺灣板橋地方法院檢察署檢察官
被      告  天○○
            甲○○
上二人共同
選任辯護人  李宜光律師
            許諺賓律師
被      告  癸○○
            午○○
            Ａ○○
            地○○
                    樓
上六人共同
選任辯護人  許諺賓律師
上列上訴人因被告等殺人等案件，不服臺灣板橋地方法院97年度
重訴字第46號，中華民國98年12月31日第一審判決（起訴案號：
臺灣板橋地方法院檢察署97年度偵字第8608號、第11049 號），
提起上訴，本院判決如下：
    主  文
上訴駁回。
    理  由
一、公訴意旨略以：(一)被告天○○（對外另有使用別名「曾麗卿
    」）係「久久健康企業有限公司」（原設於臺北市○○區○○路129 號6樓，現變更登記設於臺北市松山區○○○路○段
    66號3 樓，下簡稱久久公司）之負責人（兼任久久公司總經
    理），其子甲○○與地○○（對外另有使用別名「白錦圓」
    ，係久久公司設於臺北縣板橋市○○街22巷39號「板橋會場
    」之負責人兼解說員，前曾任「中和會場」解說員）、Ａ○○（前係久久公司臺北縣中和市○○街81號「中和會場」之
    解說員，96年5 月間離職）、癸○○（係久久公司設於臺北
    市○○區○○街140 巷21號南港營業所「昆陽會場」之負責
    人兼解說員）、午○○（係久久公司設於桃園縣桃園市○○
    街44號桃園營業所「長沙會場」之負責人兼解說員）均係為
    久久公司銷售「電子醫生電位治療器」（Dr.Tron Electric
    Therapy Apparatus ）之人，明知久久公司所申請進口，由
    日本國「Nihon Riko Medical Corporation」所生產、規格
    「YK-9000 」僅有「減輕肩膀酸痛、頭痛、慢性便秘」之效
    能，原進口名稱為「HIGH-PRESS URE ELECTROTHER APY（高
    壓電位治療器）」或「Staticelectric therapy apparatus
    （靜電治療器，原中文譯名為『家庭用電位治療器』）」，
    仍共同基於不法所有之意圖，先由天○○於民國94年3 月間
    ，以中文譯名「電子醫生電位治療器」，向行政院衛生署申
    請，使主管機關依申請之中文名稱核發衛署醫器輸字第0115
    93號醫療器材許可證（發證日期94年7 月13日，有效日期99
    年7 月13日）。天○○並訂立個人會場設置獎金辦法，與甲○○、地○○、Ａ○○、癸○○、午○○，共同約定銷售每
    台上開治療器，可得新臺幣（下同）5千元至2萬元不等之報
    酬，甲○○在久久公司內則負責教育訓練等事項，指導久久
    公司所屬各會場之會場負責人與解說員，如何渲染上開電位
    治療器之不實療效。甲○○、地○○、Ａ○○、癸○○、午
    ○○，復在全國各地設置會場（即「久久健康自然館免費體
    驗會場」），會場內均誆稱上揭治療器具有清血排毒，可治
    療各種重大疾病之詐術，向前來會場之不知情民眾施詐，並
    以每台價格14萬5 千元（此係會場特別優惠價格，原公司訂
    價18萬2000元，之前原優惠價格為13萬6000元）販售，使如
    附表所示之民眾（酉○○、己○○、黃○○、庚○○、Ｂ○
    、賴楊梅子、壬○○○、寅○○、丑○○、亥○○、申○○
    、戌○○、卯○○、戊○○、楊游玉、范式娥、未○○、宇
    ○○、何貴姿、乙○○、王鶴壽、邱月影、宙○○○、巳○○、丁○○、辛○○、Ｃ○○、辰○○、玄○○○等人）陷
    於錯誤，或以交付現金14萬5 千元之代價，或向「仲信資融
    股份有限公司」（下簡稱「仲信資融公司」）申辦分期付價
    買賣契約之方式，向地○○、Ａ○○、甲○○、癸○○與午
    ○○等人購買上揭電位治療器。(二)又被告地○○與Ａ○○共
    同基於上揭不法所有意圖，另地○○與Ａ○○明知常人如受
    醫生告知需接受血液透析治療，如未依醫囑進行，最後將可
    能死亡而不違反本意，仍共同基於殺人之未必故意，於96年
    4 月間，在臺北縣中和市○○街號設置銷售上揭治療器之會
    場，地○○並以「白錦圓」之化名在會場附近攬客，地○○
    與Ａ○○於余陳圓到場使用上揭治療器試作之際，已知悉余
    陳圓腎臟慢性衰竭，經醫師診斷後評估需接受血液透析治療
    ，二人仍以「如需洗腎之人尚未開始洗腎，經使用上開治療
    器後，可無庸洗腎」等語訛詐余陳圓，使余陳圓陷於錯誤，
    於同年月中旬（即96年4 月19日），向地○○與Ａ○○訂購
    上揭治療器，並先交付5 千元訂金，嗣於同年月23日Ａ○○
    送貨到余陳圓住處後再交付14萬元。余陳圓對地○○、Ａ○○所施之詐術深信不疑，均每日使用上揭治療器，並於同年
    4 月間、同年7月2日、同年7月16日與同年8月13日，赴馬偕
    紀念醫院門診之際，經醫生告知需進行血液透析時，仍現場
    拒絕血液透析治療，嗣於同年8月18日因腦出血住院，同年8
    月21日開始接受規則透析治療，因併發肺炎於同年9月23 日
    死於敗血症。嗣經警分別於97年3月5日上午7 時許、8時7分
    許、9 時30分許、9時40分許、9時50分許，在臺北縣中和市
    ○○路○段34巷22弄4號5樓、臺北縣板橋市○○街84巷130巷
    18之3號3樓、桃園縣桃園市○○街44號、臺北市○○區○○
    街140巷21號、臺北市○○區○○路129號6 樓等處查獲，並
    扣得久久公司署名「白錦圓」之名片3 張、健康護照69張、
    「白錦圓」薪俸袋12只、推銷電子醫生器材帳記資料1 個、
    成功（起訴書誤載為「承供」）會場獎金明細1 張、支出證
    明單1張、手書醫療常識2張、久久健康企業空白信封袋11個
    、青草藥墊13包、電子保健儀1 台、久久健康自然館會場經
    營手冊1 本、產品說明會1本、員工管理規章1本、會場受付
    名簿1本、推銷話術1張、鈣粉1包、酵素1盒、電子醫生電位
    治療器103台、健康久久免費體驗宣傳單1張、久久健康自然
    會場資料2 張、員工通訊錄1張、學習小組手冊1本、久久健
    康自然館經營手冊2 本、昆陽會館訂購單12張、彰化會館訂
    購單10張、健康食品1 盒、訂購單4本、床位預訂單1張、宣
    傳單5張、銷貨單11張、久久動力式熱敷墊1台、價目表、盤
    點表、會場受付名簿、電位治療器須知各1 疊、健康護照空
    白表各2疊、內部公告4張、簽呈單2份、使用相關資料1本、
    訂購單3本、分期付款單1本、公司處理公文封3 個等物。案
    經余陳圓之女丙○○告訴，因認被告天○○、甲○○、癸○○、午○○、Ａ○○、地○○涉犯刑法第339條第1項詐欺取
    財罪嫌，被告Ａ○○、地○○另涉刑法第271條第1項殺人罪
    嫌云云。
二、按被告未經審判證明有罪確定前，推定其為無罪；犯罪事實
    應依證據認定之，無證據不得認定犯罪事實；又不能證明被
    告犯罪或其行為不罰者，應諭知無罪之判決，刑事訴訟法第
    154條、第301條第1 項分別定有明文。次按認定不利於被告
    之事實，須依積極證據，茍積極之證據本身存有瑕疵而不足
    為不利於被告事實之認定，即應為有利於被告之認定，更不
    必有何有利之證據，而此用以證明犯罪事實之證據，猶須於
    通常一般人均不至於有所懷疑，堪予確信其已臻真實者，始
    得據以為有罪之認定，倘其證明尚未達到此一程度，而有合
    理性之懷疑存在，致使無從為有罪之確信時，即應為無罪之
    判決，此有最高法院82年度臺上字第163 號判決、76年度臺
    上字第4986號、30年度上字第816 號等判例意旨可資參照，
    而依法治國家之刑事訴訟原則，檢察官除提起公訴外，尚須
    維持公訴，負有說服責任，其舉證責任之目的，係在充分證
    明被告確有如公訴所指之犯罪事實，從而其舉證責任應存在
    於刑事訴訟程序之全程，且於舉證不足以使法院產生有罪之
    確信時，為終局之舉證責任未盡，是故，於公訴程序中用以
    證明犯罪事實證據之蒐集、提出、及說服等責任在於檢察官
    ，刑事訴訟法第161條第1項規定檢察官就被告犯罪事實，應
    負舉證責任，並指出證明之方法，即明示斯旨，至於修正前
    刑事訴訟法第163條第1項及修正後刑事訴訟法第163條第2項
    關於法院調查證據之規定，乃指法院應於訴訟當事人舉證之
    範圍內，依職權或聲請，循刑事訴訟法第164 條以下關於證
    據調查之程序及方法而為調查，以將檢察官及其他當事人之
    舉證轉換為法院之證據認知，究明證據之證據能力與證明力
    ，最高法院91年臺上字第4091號判決謂：「當事人固得聲請
    法院調查證據，而法院為發見真實，亦得依職權調查證據，
    僅於維護公平正義或對被告之利益有重大關係之事項，始應
    依職權調查之，修正刑事訴訟法第163 條第1、2項定有明文
    。故法院於當事人主導之證據調查完畢後，認為事實未臻明
    白，而卷內復有其他足認為有助於發現真實又足以影響判決
    結果之證據存在，且有調查之可能者，固得依職權調查證據
    ，但並無蒐集證據之義務；蒐集證據乃職司追訴犯罪之檢察
    官之職責，事實審法院調查證據之範圍仍以案內存在之證據
    為限。」暨92年臺上字第128號判例謂：「刑事訴訟法第161
    條已於91年2月8日修正公布，修正後同條第1 項規定：檢察
    官就被告犯罪事實，應負舉證責任，並指出證明之方法。因
    此，檢察官對於起訴之犯罪事實，應負提出證據及說服之實
    質舉證責任。倘其所提出之證據，不足為被告有罪之積極證
    明，或其闡明之證明方法，無從說服法官以形成被告有罪之
    心證，基於無罪推定之原則，自應為被告無罪判決之諭知。
    」洵屬的論，可供參考。
三、訊據被告天○○、甲○○、癸○○、午○○、Ａ○○、地○○等均堅決否認有何犯行。被告天○○辯稱：伊為久久公司
    負責人，久久公司自88年間起，開始銷售「YK-9000 」電位
    治療器，當時該治療器屬於不列管之醫療器材，不需販賣許
    可，於94年間因需執照方得販賣，即以「電子醫生電位治療
    器」名稱申請醫療器材許可證，並且聲請註冊商標。該治療
    器屬於家用醫療器材，不需要專業人員操作，其療效是減輕
    頭痛、便秘、腰酸背痛，不一定要病人才可以使用，一般人
    健康保養都可以使用該器材，對外售價是14萬5 千元。賣給
    余陳圓之機器是由Ａ○○、地○○所銷售，余陳圓於95年間
    開始在土城體驗會場體驗使用該機器，持續約1 年，後來她
    打電話到公司詢問我們台北縣還有何處可以體驗，我們總公
    司就告知她中和有新開一家體驗場，後來她就轉到中和之體
    驗場，體驗後購入使用。久久公司銷售該治療器，只能針對
    衛生署許可之三種效能（減輕頭痛、肩膀僵硬、便秘）宣稱
    療效，在日本所獲得之許可還有包含治療失眠，日本方面之
    資料說該機器還有淨化血液之功能，可以把酸性體質改變微
    弱鹼性，改善血液循環。該機器目前尚在銷售中，我們並沒
    有誇大機器的療效，我們免費提供機器供消費者體驗，沒有
    強迫推銷，顧客體驗覺得有效，才自行決定購買，伊及親友
    也都在使用，並無詐欺行為等語。被告甲○○辯稱：伊於93
    年間進入久久公司擔任解說員，96年升為主管。久久公司行
    銷上開治療器之手法，採免費體驗模式，參與體驗之客人均
    經過一段時間之使用體驗後，才將機器購買回家使用，體驗
    期間無何強迫推銷之行為，向體驗者講授、解說之資料皆引
    自日本方面所提供之教育手冊、相關學術報告、國內相關學
    者出版之書籍內容，大多為一般健康相關觀念及知識，我們
    沒有告訴消費者使用該機器可以取代其他醫療行為或宣稱使
    用本機器就不用看醫生、吃藥、打針及洗腎等語。被告癸○○辯稱：伊於92年間進入久久公司，擔任解說員，伊沒有誇
    大機器之效能來推銷。伊只根據公司所交付之日本原廠資訊
    及書籍向客戶說明效能，鼓勵客戶自己到場體驗試用，認為
    有效再購買使用等語。被告午○○辯稱伊於91年11月1 日進
    入久久公司，擔任解說員，伊推銷上開治療器，並未誇大其
    功能或施用詐術，或宣稱可治療重大疾病；伊都是跟客人說
    這只是保養，配合正常之生活作息及運動，可改善身體之健
    康狀況。伊請客人親身體驗，體驗滿意後再購買等語。被告
    Ａ○○辯稱：伊於94年間進入久久公司，伊在會場並非積極
    推銷上開治療器予消費者，而是請他們體驗試用，認為有效
    果，再向解說員表達購買機器之意願。余陳圓是伊所接洽之
    客戶，當時伊在中和會場工作，由伊與地○○二位解說員管
    理中和會場。余陳圓先前已在土城會場體驗試用上開治療器
    一年餘，覺得效果不錯，中和會場於96年1 月份開幕，余陳
    圓電詢總公司知悉有中和會場後，偕其先生余金井一起來中
    和會場，其表示腎臟不好、睡不著，伊並未告訴她使用該機
    器就可以不用看醫生、吃藥、打針，反而提醒她使用該機器
    ，還是要去醫院看醫生，她來我們會場及向伊買機器時並沒
    有洗腎，她於96年4 月間購買機器前每天都會來體驗，且會
    把每個月的檢驗報告給伊看，伊知悉其罹患慢性腎臟病，曾
    提醒其要把檢驗報告拿回去給家人看，伊沒有遊說她使用該
    機器就不用洗腎，也有告知她使用我們的機器後仍然要去看
    醫生，余陳圓在使用我們機器的期間也有定期去醫院看病。
    余陳圓買機器後至其死亡之期間，發生什麼狀況伊不清楚，
    但伊知道余陳圓手上已插有導管準備要去洗腎，並不是沒有
    去作洗腎的意思，告訴人指稱余陳圓受伊詐騙，無意洗腎，
    導致死亡，與事實不符等語。被告地○○辯稱：伊於91年 6
    月10日進入久久公司，於96年間在中和會場擔任助理工作，
    與Ａ○○在現場服務，伊不曾詐騙客戶，亦無客戶向伊購買
    治療器後來退貨之情形，伊自己亦購買上開治療器使用，會
    與客戶分享健康小常識及使用心得，從來沒有跟客戶說使用
    該機器可以不用看醫生、不用吃藥。伊服務過余陳圓，幫她
    安排體驗之時間，她曾對伊表示腎臟不好，伊有提醒她要去
    醫院回診，她到中和會場參與體驗活動前，已在其他會場體
    驗試用上開機器一年多，算是老客戶，她來中和會場後，手
    上有作人工血管準備去洗腎，伊還提醒她一定要去洗腎，不
    可能跟她說不用看醫生。又伊為養女，親生父母姓白，後來
    伊進公司從事業務工作，才使用「白錦圓」名字，伊之電話
    6 年來都沒有換，只要打伊的電話都可以找到我，絕非為逃
    避責任而使用別名；此外，余陳圓體驗試用上開治療器，感
    覺不錯，還帶她女兒即告訴人丙○○來我們公司找伊，推薦
    她女兒來我們公司上班，伊表示中和會場沒有缺人，丙○○
    嗣後即到總公司應徵工作等語。辯護人尚為被告等辯稱：檢
    察官主要係依憑臺灣大學醫學院鑑定（諮詢）案件回覆書，
    認定上開電位治療器在醫學上並未具有改善血液循環或除物
    理性治療外知其他療效云云；惟依上開臺灣大學醫學院之回
    覆書內容所示，係認為中醫之經脈與時辰之說，不易驗證或
    尚待證實，在有明確且大量的臨床試驗報告出來之前不足採
    信，該回覆書內容並未提出任何科學證據或臨床試驗證明中
    醫之經脈與時辰之說並不存在，只是依其該院現有知識經驗
    及科技水準，尚無法加以驗證，公訴意旨率以該回覆書內容
    ，遽認久久公司之電位治療器在醫學上並不具有改善血液循
    環或除物理性治療外之其他療效，即與該回覆書內容及經驗
    法則相違，應不足採；又本件久久公司銷售之電位治療器，
    係自日本原裝進口，具有一定治療功效及價值，且被告天○○、甲○○主觀上係依據國內外各界對於高壓電位療法功效
    之介紹、研究報告，確信上開電位治療器所進行之高壓電位
    療法，具有淨化血液功能，而在銷售該進口之電位治療器時
    ，告知購買者高壓電位療法具有上開療效功能，並無不法所
    有意圖之詐欺犯罪故意；況據檢察官傳訊之購買顧客陳有山
    等28位證人到庭，絕大多數之證人亦證述認該電位治療器有
    一定療效，僅有少數2至3人認為療效不顯著，但亦未因此主
    張被告等有詐欺犯行；又檢察官僅以被告天○○、Ａ○○、
    地○○等健保就醫紀錄，率而推論上開電位治療器不具改善
    血路及保健療效，殊不知此適足證被告等雖認上開電位治療
    器具有一定之功能與療效，但從未因此告知購買者無庸就醫
    ；又本件電位治療器，係經久久公司自日本原裝進口，並經
    行政院衛生署審核通過核發醫療器材許可證，其定價雖為14
    萬5 千元，但如核計進口成本、稅捐、公司經營成本（含各
    地體驗會場租金、員工薪資、獎金、管銷費用、贈品），每
    台獲利亦屬有限，該定價係謀取合理之商業報酬，屬正常之
    商業獲利行為，並無暴利可言，另參諸該治療器於日本、澳
    門、馬來西亞之售價折合新臺幣亦約14萬至15萬多元不等，
    又參諸國內其他廠牌之電位治療器售價，亦從13萬多元至22
    萬元不等，相較後亦見久久公司之售價並未過高，並無暴利
    之不法所有意圖；再者，久久公司鑑於該治療器係進口醫療
    器材，販賣單價高，一般消費者難僅憑銷售人員口頭說明介
    紹即予購買，故即以免費體驗之方式提供消費者試用，消費
    者經多次免費體驗後，如認為該治療器對其身體健康有所幫
    助而認同該產品，即由其自行決定是否購買，從無任何強迫
    推銷之行為，被害人余陳圓於購買該治療器前，亦有超過長
    達一年以上之免費體驗後，始選擇買回使用，何來實施詐術
    使消費者陷於錯誤而購買；另公訴意旨雖指稱被告等人名之
    該電位治療器，衛生署核准之效能僅有「減輕肩膀酸痛、頭
    痛、慢性便秘」等項，卻向消費者誆稱該治療器具有清血排
    毒之功能，是為對消費者實施詐術云云，然久久公司自日本
    引進該電位治療器時，日本廠商提供之參考資料及書籍中，
    皆有提到該治療器確有淨化血液之功能，而眾多國內研究報
    告，亦指出電位療法對於人體功能之改善，是久久公司員工
    本於對上開書籍、研究報告之確信，向消費者介紹該治療器
    具有淨化血液、促進血液循環之功能，並非憑空杜撰之詐術
    ，且現場人員亦均建議消費者親自體驗以瞭解其功效，並無
    強迫或不實之推銷；另告訴人丙○○雖指述被告Ａ○○、地
    ○○明知被害人余陳圓將接受洗腎，竟告知其母余陳圓使用
    該治療器後，可無庸洗腎云云，然被告Ａ○○、地○○均稱
    其等絕無可能向余陳圓宣稱使用該治療器後即可免洗腎之情
    事，且該治療器在使用說明書上亦未曾有此之記載說明，反
    而在使用說明上之注意事項，特別強調「有關慢性病治療需
    依醫生指示使用之」，以此警語提醒消費者注意，又告訴人
    丙○○於偵查中就被告Ａ○○、地○○有無告知余陳圓使用
    該治療器有清血、排毒功能，其即可不用洗腎云云，初稱其
    有親聞，其後又改稱是余陳圓告訴她的，前後說詞不一，況
    此係屬傳聞證據，依法無證據能力，再者告訴人丙○○亦曾
    經由其母余陳圓引薦至久久公司上班，然因試用期間表現不
    佳，經久久公司解雇資遣，然其於偵查中竟隱瞞解雇真實原
    因，謊稱係久久公司得知其母住院，怕客戶聞悉，影響業績
    ，始將之資遣云云，蓄意扭曲其離職事由，可知告訴人之指
    述顯有不具真實之可信度，又偵查中檢察官傳訊之30位消費
    者，均證稱未聞久久公司人員有告訴消費者使用該治療器後
    即可不用看醫生、吃藥、洗腎等情，益證被告Ａ○○、地○○絕無告知余陳圓不用洗腎之事，而事實上余陳圓於96 年4
    月間購買該治療器前之96年2 月間，醫生即告知其須進行洗
    腎，但在其購買前此二個月期間，其均未依醫生建議進行洗
    腎，而其購買該治療器後，復於96年6 月16日依醫生建議進
    行安裝人工血管手術，準備進行洗腎，可見余陳圓應無受詐
    騙而不進行洗腎之情；又被告Ａ○○、地○○雖銷售該治療
    器予余陳圓使用，然對余陳圓是否接受醫生建議進行洗腎，
    導致延緩就醫而死亡等情，並無預見可能，況其二人與余陳
    圓素無怨隙，主觀上顯無欲余陳圓死亡之認知與意欲，實難
    認其二人有殺害余陳圓之未必故意存在，再者余陳圓係完全
    行為能力人，其罹患高血壓長達11年之久，而逾96年2 月間
    得知要洗腎，其未接受醫生建議洗腎，乃係其主觀上極度排
    斥之心理所為之決定，自難認係被告Ａ○○、地○○二人告
    知不必洗腎所致，綜上所述，足認被告天○○、甲○○、癸○○、午○○、Ａ○○、地○○等應無上開被訴之詐欺、殺
    人等犯行等語。
四、公訴人認被告天○○、甲○○、癸○○、午○○、Ａ○○、
    地○○等涉有上開犯罪事實(一)所示之詐欺取財罪犯行，無非
    以被告天○○、甲○○、癸○○、午○○、Ａ○○、地○○
    等人之供證、證人被害人酉○○、己○○、黃○○、庚○○
    、Ｂ○、賴楊梅子、壬○○○、寅○○、丑○○、亥○○、
    申○○、戌○○、卯○○、戊○○、范式娥、未○○、乙○○、宙○○○、巳○○、丁○○、辛○○、Ｃ○○、辰○○
    、玄○○○、證人丙○○等分別於警詢、偵查之指證、臺灣
    大學醫學院97年7月4日（97）醫秘字第1668號函及所附鑑定
    （諮詢）案件回覆書、證人丙○○提出之久久公司行銷會場
    照片、其個人筆記、上開被害人酉○○等提出支各項購買保
    證書與憑證、本件上開電位治療器申請核可之行政院衛生署
    相關文件、醫療器材許可證、上開電位治療器付款方式、久
    久公司會議紀錄、個人會場設置及獎金辦法、久久公司會場
    經營手冊、會場現場照片、被告天○○、Ａ○○、地○○等
    中央健保就醫紀錄、扣案之上開電位治療器、訂購單、分期
    付款單、仲信資融公司函及附件應收帳款受讓合約書、廠商
    資料表、分期付款申請表、客戶名單及扣案物等，為其論據
    。又公訴人認被告Ａ○○、地○○等涉有上開犯罪事實(二)所
    示之詐欺取財、殺人等罪犯行，無非以被告Ａ○○、地○○
    等人之供述、告訴人丙○○、證人即被害人余陳圓之夫余金
    井等於偵查之指證、證人即被害人余陳圓之主治醫師陳漢湘
    於警詢之證述、被害人余陳圓訂購上開電位治療器之保證書
    、訂購單收據、所持用久久健康自然館所發健康護照、馬偕
    紀念醫院開立之診斷證明書、死亡證明書、被害人余陳圓之
    病歷資料、被告Ａ○○、地○○等中央健保就醫紀錄、久久
    公司經營手冊等，為其論據。
五、經查：
    (一)公訴意旨指稱被告天○○、甲○○、癸○○、午○○、Ａ
      ○○、地○○等，以在久久公司設置之各會場解說渲染上
      開電位治療器之不實療效，誆稱上開治療器具有清血排毒
      ，可治療各種重大疾病之詐術，向前來會場之不知情之民
      眾施詐，以每台價格14萬5 千元販售，使如附表所示之民
      眾酉○○等人陷於錯誤，以交付現金或分期付款之方式，
      購買上揭電位治療器部分：
      (1)久久公司由日本進口販售之「電子醫生電位治療器」，
        其經行政院衛生署核定之效能為減輕肩膀酸痛、頭痛、
        慢性便秘，醫器主要類別為「物理醫學科用裝置」，有
        行政院衛生署96年10月25日衛署藥字第0960048439號函
        在卷可憑（見97年度偵字第8608號偵查卷一第322 頁以
        下）。久久在免費體驗會場發送、用以推銷上開電位治
        療器之健康久久廣告，其廣告內容僅載有該電位治療器
        經衛生署核定之效能及「使用前請詳閱說明書警語及注
        意事項」，有上開廣告單附卷可稽（見97年度偵字第86
        08號偵查卷一第120 頁）。上開電位治療器所附之使用
        說明書，亦明確記載上開核定效能及「有關慢性病治療
        須依醫師指示使用之」之注意事項，亦有該使用說明書
        附卷可按（見原審卷一第178 頁）。足見被告天○○經
        營之久久公司係依法申請查驗登記核准進口販售上開電
        位治療器，其相關廣告及該治療器所附之使用說明書亦
        均揭示原核定功能及使用注意事項等資訊，已足讓一般
        消費者對該治療器之功能及使用注意事項，有所瞭解及
        判斷。況據證人酉○○、己○○、黃○○、庚○○、Ｂ
        ○、賴楊梅子、壬○○○、寅○○、戊○○、宇○○、
        范式娥、未○○、乙○○、宙○○○、巳○○、丁○○
        、辛○○、戌○○、Ｃ○○、江錦淇、游振德、辰○○
        、玄○○○、卯○○、丑○○等人於警、偵訊中一致之
        證述，渠等於購買上開治療器前，多數均係在久久公司
        之會場免費體驗使用上開治療器後，始基於自己體驗之
        結果決定購買（見97年度偵字第8606號偵查卷一第 404
        頁，97年度偵字第8606號偵查卷二第47頁、第50頁、第
        53頁、第56頁、第58頁、第60頁、第62頁、第65頁、第
        74頁、第79頁、第81頁、第88頁、第91頁、第94頁、第
        110頁、第112頁、第114頁、第117頁、第132頁、第133
        頁、第134 頁、第135頁、第136頁、第137頁、第169頁
        、第170頁、第197頁、第198頁、第199頁、第200 頁、
        第201 頁、第202頁、第203頁、第204頁、第205頁、第
        208頁、第209頁）。已難遽認被告等有何施用詐術之行
        為。
      (2)又證人己○○、黃○○、庚○○、Ｂ○、賴楊梅子、壬○○○、寅○○、丑○○、戌○○、卯○○、未○○、
        宙○○○、巳○○、辛○○、Ｃ○○、辰○○、玄○○○等於警詢、偵查中均證稱渠等於使用該治療器後覺得
        有改善病症，並無提起告訴之意，久久公司行銷並無不
        實等語（見97年度偵字第8606號偵查卷二第47頁、第50
        頁、第53頁、第56頁、第58頁、第60頁、第62頁、第76
        頁、第81頁、第83頁、第88頁、第91頁、第94頁、第11
        0頁、第112頁、第114頁、第117頁、第132頁、第133頁
        、第134 頁、第136頁、第137頁、第169頁、第171頁、
        第199 頁、第202頁、第203頁、第204頁、第205頁、第
        209 頁）。公訴意旨認渠等為被害人，應與事實不符。
        至於證人戊○○、范氏娥、宇○○、乙○○、丁○○等
        於警詢雖指訴：未感受到改善或不完全有效，要提告云
        云（見97年度偵字第8606號偵查卷二第65頁、第71頁、
        第74頁、第79頁、第85頁），然證人戊○○於偵查中則
        稱：伊不知久久公司有無行銷不實，警局提告是要與其
        他人一起等語（見上開偵查卷二第198 頁），證人范氏
        娥、丁○○於偵查中均稱：伊認為久久公司無行銷不實
        等語（見上開偵查卷二第198頁、第204頁），以上證人
        所述，自不足資為不利於被告等事實認定之依憑。又證
        人乙○○於偵查中雖結稱：伊覺得久久公司行銷比較誇
        大，然亦證稱：伊不曾去過體驗會場，是伊父母去體驗
        試用後，他們說要買，伊是看父母使用前後之狀況，沒
        有多大差別，所以才會在警局中說完全沒效等語（見上
        開偵查卷二第200頁至第201頁）。顯見其自己不曾使用
        過該治療器，係其父母體驗過後要求購買之，其不利於
        被告等之指訴，應係旁觀臆測之詞，不足採信。證人酉
        ○○、亥○○、申○○等於警詢、偵查雖均指述：該治
        療器使用無效，要提告云云（見上開偵查卷一第404 頁
        、上開偵查卷二第67頁、第69頁、第167頁、第168頁）
        ；然證人亥○○於原審結證稱：伊覺得該治療器沒有用
        ，但伊母親覺得有幫助，現在仍在使用，伊覺得這件事
        應該沒有被騙，因為買東西付費是心甘情願買的，沒有
        人強迫伊買，伊當時有失眠，使用後覺得比較好睡才買
        等語（見原審98年12月16日審判筆錄第5頁至第6頁）；
        而證人申○○於原審審理時亦證稱：警局提告係警察引
        導伊說的，伊覺得久久公司他們沒有騙伊，因為買賣是
        雙方的，伊不要告訴了等語（見原審上開審判筆錄第11
        頁至第12頁）。從而亦難遽以證人亥○○、申○○等警
        、偵訊中之證述，認定被告等有何詐欺行為。至證人酉
        ○○於原審雖仍證稱：伊覺得該治療器無效，偵查中指
        述屬實云云（見原審上開審判筆錄第16頁），然其又證
        稱：伊現在都還在使用該治療器等語（見原審上開審判
        筆錄18頁），其既指稱久久公司之該治療器無療效，卻
        仍持續使用，顯與常理有違，其指述自相矛盾，亦難採
        信。
      (3)依扣案之久久公司編印之「久久健康自然館會場經營手
        冊」內容所示，固敘及電位治療器之功能尚有「淨化血
        液、促進血液循環、消除血液內之酸毒、活化細胞、促
        進新陳代謝、調整賀爾蒙分泌、提高免疫力、預防現代
        慢性疾病」功效，並略述各項慢性疾病症狀與血液關係
        ，藉以說明電位治療器有助於預防或改善慢性疾病之症
        狀，以供公司會場解說員對體驗之顧客說明促銷該電位
        治療器。證人丙○○尚提出久久公司在會場擺設「能量
        醫學（電位療法）好轉反應表」、「十二時辰之氣血循
        環表」等照片以供調查，雖徵表久久公司銷售該治療器
        ，非無兼而提及衛生署許可之三種效能（減輕頭痛、肩
        膀僵硬、便秘）以外其他功效之情。惟久久公司販售之
        上開電位治療器，係屬高壓電位治療器，其使用所生之
        高壓電位療法，對人體的治療究竟可發揮至何療效程度
        ，尚在實驗研究中，衛生署對電位治療器之醫療效能，
        目前雖僅承認「減輕肩膀酸痛、頭痛、慢性便秘」等效
        能，但依相關研究實驗顯示，其非無促進細胞活化、促
        進血液酸鹼值改變，增強免疫力，改善或治療慢性疾病
        之效能，有被告等提出之高壓電界健康法（松本雅之著
        ）、現代健康法之王電位療法（李曉涵著）、又見歡顏
        —高壓電界治療器（中藤保則著）、交流高壓電界對人
        體的影響—血壓、內分泌、血清脂質的變化（日本名古
        屋大學醫學部附屬病院理學療法部伊藤不二夫教授著）
        、健康的重建—交流高壓電場療法（原敏之著）、交流
        高壓靜電位負載對血液電解質的影響之研究（東京都立
        衛生研究所原平助著）、電位治療器對人體工學的影響
        （國立虎尾科技大學電機工程係專題研究報告）、大陸
        地區北京市水積潭醫院、北京醫院康復醫學科、山西省
        太原市東山煤礦職工醫院、唐山市陶瓷公司醫院、中國
        人民解放軍第210 醫院、山西人民醫院等適用系爭高電
        位治療器之臨床應用報告等書籍、日本及大陸研究文獻
        等存卷可參（見97年度偵字第11049 號偵查卷第27頁至
        第38頁、原審卷一第103頁至第167頁）。參以上揭諸證
        人所述，渠等購買上開治療器，多係基於自身或親人之
        體驗試用，其中己○○、黃○○、庚○○、Ｂ○、賴楊
        梅子、壬○○○、寅○○、丑○○、戌○○、卯○○、
        未○○、宙○○○、巳○○、辛○○、Ｃ○○、辰○○
        、玄○○○等尚表明使用後對其舊疾有所改善。足見久
        久公司促銷上開電位治療器時所提及或宣稱之諸效能，
        非憑空杜撰之詞，難以遽認屬詐術之實施。至檢察官固
        執國立臺灣大學醫學院鑑定結果，認「家庭用電位治療
        器應屬於TENS，電刺激器的一種，是用於體表電刺激之
        用，主要是透過刺激器的正負電極間電流興奮皮膚下面
        之肌肉或神經組織，使之達到肌肉收縮或神經傳導的目
        的。其應用主要適用在減輕肌肉之疼痛上，如文件所列
        之肩膀酸疼或下背痛等症狀，應歸類為物理治療之一種
        型式。至於第三點說明文氣血循環部分則屬自主神經系
        統的一部分，中醫之經脈與時辰之說實難驗證，即使驗
        證後要再配合電刺激器之臨床試驗才能下結論，以皮膚
        表面之電刺激要達到各種內臟器官之療效尚待證實，故
        在明確且大量的臨床試驗報告出來之前並不足以採信。
        」從而否定上開治療器具有行政院衛生署核定效能範圍
        以外之效用，有該院鑑定（諮詢）案件回覆書在卷可稽
        （見97年度偵字第8606號偵查卷二第309頁至第310頁）
        。惟此一鑑定意見，雖不承認上開電位治療器可「淨化
        血液、促進血液循環、消除血液內之酸毒、活化細胞、
        促進新陳代謝、調整賀爾蒙分泌、提高免疫力、預防現
        代慢性疾病」，亦未證實其具有行政院衛生署所核定之
        「減輕肩膀僵硬、便秘」等效能；揆其意旨，無非在說
        明類此治療器之基本作用原理，係透過刺激器的正負電
        極間電流興奮皮膚下面之肌肉或神經組織，使之達到肌
        肉收縮或神經傳導的目的，確認其於正規醫學之應用，
        主要適用在減輕肌肉之疼痛上，並未臚列其所有可能之
        效能，亦未完全排除其他應用之可能性。關於依中醫經
        脈時辰之說，認可藉以刺激達到內臟器官療效，該鑑定
        持保守之態度，則認於有明確大量之臨床試驗報告出來
        前並不足採。然而上開鑑定意見，係由來於檢察官之函
        詢，檢察官函詢時，僅提供醫療器材登記書作為附件（
        見97年度偵字第8606號偵查卷二第185 頁）。國立臺灣
        大學醫學院做成該鑑定意見前，有無實際操作系爭之「
        電子醫生電位治療器」，蒐取其臨床實驗結果，及拆解
        研究該治療器，比較其與所謂之TENS，電刺激器之異同
        ，而為綜合研判？或僅憑其醫院對於已使用之類似作用
        原理之物理治療器之一般理解而為說明？有無囿於西醫
        對於中醫醫學之傳統看法而排斥經脈時辰之說？是否曾
        參考國內外相關研究或實驗結果？均未見該鑑定意見有
        所說明。對照上開諸證人關於使用該治療器後感病症改
        善之證詞，及有關電位治療療效之書籍、日本及大陸研
        究文獻，以及行政院衛生署所核定之效能，國立臺灣大
        學醫學院此一鑑定意見之做成，似欠週備，結論亦甚簡
        略，應不足以推翻上開諸證人關於使用該治療器後感病
        症改善之證詞，及有關電位治療療效之書籍、日本及大
        陸研究文獻之結論，資為不利於被告等事實認定之依憑
        。
      (4)久久公司所販售上開電子醫生電位治療器之價格係13萬
        6000元至14萬5000元不等，而依被告等所提出之國內外
        相類電位治療器之售價資料約自12萬元至23萬元不等（
        見97年度偵字第8608號偵查卷二第266頁至第269頁、原
        審卷三第34頁至第49頁）。足見上開治療器在國內之售
        價尚屬中等。又久久公司上開治療器進口成本價格雖約
        5 萬多元，然另加計其相關營業成本後，其售價成本約
        達13萬多元，此亦有被告等提出之久久公司電子醫生電
        位治療器成本分析表及相關資料存卷可憑（見原審卷二
        第154頁至第160頁）。合依上開事證，被告等販售上開
        治療器之價格難認偏離常規或過高。再者，久久公司上
        開電位治療器依其原核定效能，其售價即已訂為上開13
        萬6000元至14萬5000元不等，縱認被告等尚添飾核定效
        能以外之其他功效或益處而為促銷，但其價格並未因此
        所有增加或提高，自亦難認其間有何不法所有之意圖或
        攫取暴利之行為。
    (二)又公訴意旨雖謂被告Ａ○○、地○○於被害人余陳圓到其
      上開會場使用上開治療器試作時，已知余陳圓腎臟慢性衰
      竭，經醫師診斷後評估需接受血液透析治療，二人仍以「
      如需洗腎之人尚未開始洗腎，經使用上開治療器後，可無
      庸洗腎」等語訛詐余陳圓，使余陳圓陷於錯誤，向渠等訂
      購上開治療器，並因對渠等所施之詐術深信不疑，每日使
      用上開治療器，而於多次赴醫門診時均拒絕血液透析治療
      ，終因併發肺炎死於敗血症，因認被告Ａ○○、地○○二
      人就此部分涉共犯有刑法第339條第1項之詐欺取財、同法
      第271條第1項之殺人等罪嫌云云。然查：
      (1)被告Ａ○○、地○○二人均堅決否認曾對余陳圓聲稱「
        如需洗腎之人尚未開始洗腎，經使用上開治療器後，可
        無庸洗腎」等語，而此部分事實僅有告訴人即余陳圓之
        女丙○○及余陳圓之夫余金井等於偵查中及原審中之指
        述可據，無何其他積極事證可資佐證。而告訴人丙○○
        、證人余金井又與余陳圓間有骨肉、配偶等關係，所述
        難免夾雜個人情感而有張大失真之虞。矧稽之告訴人丙○○於偵查中原係稱：伊母親去久久健康自然館體驗時
        ，會場的人員說要洗腎的人如果還沒開始洗腎前，只要
        去做電子醫生治療，就可以不用洗腎，這是伊母親親口
        告訴伊，伊有去現場，會場的人都這麼說，伊也有親自
        聽到地○○如此告訴伊母親，Ａ○○、地○○都曾對伊
        母親說過該機器的神奇療效云云（見96年度他字第6684
        號偵查卷二第15頁、第16頁）；其後於偵查中又稱：被
        告二人上開不用洗腎之詞，係聽伊母親說的，伊在桃園
        會場亦有聽到午○○向一位民眾說過早一點來就不用洗
        腎了云云（見97年度偵字第8608號偵查卷一第369 頁）
        ，與其先前所述迥不相侔。告訴人丙○○指稱被告Ａ○○、地○○二人曾對余陳圓表示使用上開治療器即不用
        洗腎等語，究係其親見親聞，或僅聽聞自余陳圓之轉述
        ，顯非無疑。又告訴人丙○○雖於偵查、審理時多次指
        陳其於96年7月間至久久公司會場上班時，該會場人員
        教導其向體驗民眾解說上開治療器有清血排毒功能，可
        改善慢性病症，以及其於96年8 至10月間，至桃園市、
        高雄縣、市等久久公司會場詢問蒐證錄音會場人員亦稱
        使用該治療器可清血排毒，有不用洗腎及改善慢性病症
        之療效，並有播放見證人影片云云，且提出其自行記錄
        之筆記影本、自行蒐錄之錄音、錄影光碟及其譯文等為
        憑（見96年度他字第6684號偵查卷一第10至第12頁、96
        年度他字第6684號偵查卷二第17頁、97年度偵字第8608
        號偵查卷一第54頁至第57頁、原審卷二第98頁至第 118
        頁）。然所提出之上開事證均非Ａ○○、地○○與余陳
        圓間之對話或互動情形，亦無法證明被告Ａ○○、地○○曾對其母親誆稱使用上開治療器即不用洗腎云云無訛
        。抑且本院依告訴人丙○○之聲請，傳喚證人周子○○
        到庭作證，其結證稱：伊於96年間在久久公司擔任經理
        及解說員，每個會場都有去。96年10月5 日在桃園南興
        會場擔任解說員，不認識告訴人丙○○。沒有告訴人在
        當日對伊發問之印象。伊只說過可以來會場體驗試做看
        看，絕對不會叫她不用洗腎。伊與客人聊天，曾提到目
        前10大死因等有關健康的話題，因為客人有人不識字，
        所以寫在白板上，方便聊天。伊在白板寫上氣血循環反
        應表，讓會場的客人參考，這只是養生的知識而已；好
        轉反應表並沒有在現場懸掛，也不是伊提供的。伊不是
        醫生，不會向客人提及特定疾病之療效。伊先生有高血
        壓的症狀，他使用該機器以及配合醫生的治療後血壓控
        制的不錯，所以伊曾將此實例告訴客戶，要客戶來試用
        看看。在會場我們會跟客人介紹一些健康常識，讓他們
        注意自己的健康，伊沒有對客人說用了電子醫生後血液
        會變清這些話。我們提供日本的相關書籍及衛教資料，
        放在會場供解說員及客人自行查閱，有時客人自己也會
        帶一些健康常識的書籍給我們。偵卷卷內的「教戰守則
        」、「會場經營手冊」，是我們翻譯日本的資料給我們
        現場的工作人員或解說員參考。最早是日本方面的專員
        來臺灣向我們示範解說，後來則是由我們自行翻譯日本
        的資料給工作人員參考等語（見本院99年7月15日審判
        筆錄）。尤與告訴人自行提出之所謂譯文及筆記所載內
        容，鑿枘不入，無以資為告訴人指訴真實性之擔保甚明
        。至證人余金井雖於偵查中指稱：余陳圓到久久公司會
        場，Ａ○○、地○○都有這樣講（應指不用洗腎之事）
        ，伊太太回來有告訴伊，伊到會場也有聽到觀眾講買機
        器不用洗腎，伊太太回來都有向伊說地○○、Ａ○○這
        樣講，且Ａ○○送機器來時，亦有說腎臟病還沒開始洗
        腎前，用這台機器就不用洗云云（見97年度偵字第8608
        號偵查卷一第401 頁）；然細繹其所述，其並未偕余陳
        圓於購機前在會場體驗時，一同聽聞被告Ａ○○、地○○對余陳圓說明使用該治療器即不用洗腎等語，係事後
        聽取自余陳圓之傳述及其他不詳姓名之觀眾所言。此一
        證言，非唯與證人丙○○於原審結證所述其母在體驗會
        場購買上開治療器時，伊與父親均在場云云齟齬（見原
        審卷二第126 頁背面），難以遽信；矧所言縱屬無訛，
        亦屬典型之傳聞陳述，無證據能力；而其謂被告Ａ○○
        於送機器至其住處時亦有對其稱使用該機器可以不用洗
        腎云云，復為被告Ａ○○堅決否認，並駁斥稱：伊至被
        害人住處安裝機器時，證人余金井並不在場，余金井是
        在伊安裝好後，才把錢拿回來交給伊，伊有向余金井說
        明機器如何使用，但沒有說用了就不用洗腎等語（見見
        97年度偵字第8608號偵查卷一第402 頁）。此外又無何
        其他積極證據足以擔保于金井上開非無瑕疵可指之證言
        與事實相符，證人余金井上開證述，即未可率爾置信，
        並資為不利於被告Ａ○○、地○○事實認定之論據。況
        且證人丙○○於原審尚結稱其母余陳圓於至中和會場前
        ，已在土城會場體驗一年餘，嗣後主動詢及中和會場，
        續至中和會場體驗等語（見原審卷二第126頁、第129頁
        ），倘余陳圓體驗年餘，於身體健康均無何功效，豈有
        由土城會場主動轉往中和會場，繼續試用之理？余陳圓
        是否確受被告Ａ○○、地○○等之詐騙，致陷於錯誤而
        購買上開治療器，尤非無疑。本件依檢察官所提出之事
        證，既不能排除合理性之懷疑，證明被告Ａ○○、地○○曾對余陳圓誆稱使用該治療器即不用洗腎，使余陳圓
        陷於錯誤，購入使用之，並因而拒絕洗腎，導致死亡，
        且被告二人Ａ○○、地○○縱曾對客戶提及該治療器尚
        具有清血排毒及有助改善各項慢性疾病等效能，亦不能
        認為屬詐術之施行，久久公司體驗會場之廣告、該治療
        器之使用說明書皆揭示主管機關核定之效能及慢性病者
        使用注意事項，足供消費者自行判斷，價格亦無不相當
        或偏高之情，難認久久公司或被告等對購買上開治療器
        之人，有何不法所有之意圖及詐術之實施，余陳圓購入
        上開治療器前，亦經體驗試用，均已如前述，自不能認
        定被告Ａ○○、地○○有何詐害余陳圓之行為。
      (2)復次，刑法殺人罪之構成，行為人須有殺害之故意（含
        不確定故意），然而本件被告Ａ○○、地○○均係久久
        公司會場之銷售人員，其對前來體驗之余陳圓解說上開
        治療器之效能，其目的僅在銷售該治療器以營利，與余
        陳圓間亦素無仇怨，顯乏殺害余陳圓之動機與目的，無
        以認定渠二人有何殺人犯意，則渠二人促銷及販賣治療
        器之行為，亦無從比擬或認定為殺人之行為甚明。再者
        ，足以該當於構成殺人罪之殺害行為，須係造成他人死
        亡結果之行為。本件被告Ａ○○、地○○二人僅有促銷
        及賣出上開治療器之行為，對於余陳圓日後是否按時就
        醫，或接受醫囑洗腎，並無照顧或監督之責，無何注意
        義務應負，自亦難認渠二人就余陳圓之死亡，有何過失
        。又依馬偕紀念醫院出具之被害人死亡證明書所示，被
        害人係因腎衰竭、腦出血、肺炎、急性呼吸窘迫症候群
        引發敗血症死亡，且據證人即被害人之主治醫師陳漢湘
        於警詢訪談紀錄陳稱：被害人有慢性腎衰竭疾病，原自
        87年11月起因慢性腎炎至醫院進行規則治療，至96年初
        已呈慢性腎衰竭，但無明顯毒性症狀，96年4 月門診時
        以告知被害人上開症狀，須建立洗腎廔管手術，被害人
        延至96年6 月16日始接受手術，其後於96年7月2日、16
        日、同年8 月13日門診均告知須進行洗腎（即透析治療
        ），但被被害人所拒，至96年8 月18日被害人因腦出血
        急診入院，於96年8月21日始開始洗腎，惟於96年9月23
        日因併發肺炎死於敗血症，一般病人未依醫囑進行洗腎
        ，會造成全身器官的毒性症狀，如噁心嘔吐、高血壓、
        水腫、倦怠，導致心臟、肺臟衰竭，昏迷而死亡，被害
        人死亡證明書所載腦出血、肺炎、急性呼吸窘迫症候群
        、敗血症等均與腎衰竭有關等語（見97年度偵字第8608
        號偵查卷一第47頁至第49頁），固徵表余陳圓係因患有
        慢性腎衰竭疾病，未遵醫囑接受洗腎治療，致引發併發
        症死亡。但仍不足以證明余陳圓拒絕洗腎，係受被告Ａ
        ○○、地○○之唆使、誤導，自不能據以認被告Ａ○○
        、地○○有何殺人或過失致死之行為。即不能以臆測或
        推斷之方法，認被告Ａ○○、地○○二人有何殺人或過
        失致死罪責。
六、綜上，公訴人所舉事證，不足以排除合理性之懷疑，形成被
    告等犯有如公訴意旨所列罪嫌之確切心證，此外，復查無其
    他積極事證，足認被告有何犯行，揆諸首開規定及說明，自
    應諭知被告無罪。原審以依現存之證據資料，不能證明被告
    確有公訴人所起訴之犯行，而為無罪之諭知，核無不合。檢
    察官循告訴人丙○○之請求，提起上訴，其意旨略以：依據
    據卷附之國立臺灣大學醫學院於97年7月4日97醫秘字第1668
    號函暨附件鑑定諮詢案件回覆書之內容，電位治療器在醫學
    上之功能，為透過刺激器正負電極間電流興奮皮膚下面之肌
    肉或神經組織，使之達到肌肉收縮或神經傳導之目的，用於
    減輕肌肉疼痛之問題。又卷附告證七中之衛生署網站列印資
    料，亦僅承認電位治療器有減輕頭痛、肩膀僵硬、慢性便秘
    之效果，並無完全根除之效。經查，被告天○○、甲○○、
    癸○○、午○○、Ａ○○及地○○等所屬久久健康企業有限
    公司（下稱久久公司）編印之「久久健康自然會館會場經營
    手冊」，內容確有敘及電位治療器之功能包括「淨化血液、
    促進血液循環、消除血液內之酸毒、活化細胞、促進新陳代
    謝、調整荷爾蒙分泌、提高免疫力、預防現代慢性疾病」等
    項，並略述各項慢性疾病症狀與血液之關係，藉此說明「電
    子醫生電位治療器」有助於清血排毒及預防或改善慢性疾病
    之症狀，並以該手冊供久久公司會場解說員對體驗之顧客促
    銷解說之用。次查，被告等人雖抗辯並未向客戶聲稱使用該
    電位治療器即不用就醫云云，惟被告等人曾於桃園長沙會場
    提供被告甲○○96年新春大會錄製之DVD光碟予體驗民眾觀
    看，其中內容確實提及「使用該治療器後不用吃藥打針身體
    即會健康，且可治療疾病」云云，況被告Ａ○○於警詢中自
    承伊確實有告訴被害人余陳圓使用該電位治療器可清血，伊
    有與久久公司討論過余陳圓之病情，久久公司仍叫伊賣給余
    陳圓等語；被告地○○亦自承伊明知余陳圓患有嚴重之腎臟
    病，並有向久久公司報告，久久公司仍要求伊出售機器給余
    陳圓等語，顯見被告等所辯不實，不足採信。再查，該電位
    治療器所使用之高壓電位療法，對於人體之治療究可發揮如
    何之療效，均尚在實驗中，被告等人雖以國內出版書籍、日
    本及大陸研究文獻等，用以證明該電位治療器非無有促進細
    胞活化、促進血液酸鹼值改變、增強免疫力，以改善或治療
    慢性疾病之效能，惟上開書籍及實現文獻之可信度均有待商
    榷，且書籍作者是否確有醫療專業亦無從查證，又相關之療
    效均在實驗中而未經官方認可，此據台大醫院及衛生署之書
    面資料，均可駁斥被告所提出所謂之「學者見解」，且上開
    學者見解亦非肯定該電位治療器確實有此療效，原審未詳查
    及此，竟以詞害意，以鑑定結果謂「以皮膚表面之店刺激要
    達到各種內臟器官之療效尚待證實，故在明確且大量之臨床
    試驗報告出來之前並不足採信」，據以推論鑑定報告並未完
    全排除電位治療器刺激內臟器官之療效云云，理由不備且違
    背論理法則。末查，原審認定上開電位治療器依其原核定之
    效能，其售價已訂為13萬6000元至14萬5000元不等，縱然被
    告等以上開治療器具有清血排毒、改善慢性疾病之效能加以
    促銷，售價仍係相同，並無何不法所有之意圖云云，惟本件
    之爭執重點應在於被告等以事實上不存在之療效誇大渲染，
    行使詐術而使被害人因而陷於錯誤，並購買未經證實療效之
    商品，原審以價格未改變，反推被告等並不法所有意圖，實
    有違背論理法則之謬誤。被告地○○於96年4月間，即已
    經以「白錦圓」為化名招攬客戶，此有被告化名「白錦圓」
    之名片附卷可參，苟被告地○○係基於正常販售健康產品之
    心態而非故意詐欺，何須虛捏假名藉此規避日後相關責任？
    又原判決以被告所屬久久公司體驗會場之廣告、該治療器之
    使用說明書均揭示有主管機關核定之效能及慢性病者使用注
    意事項，已足供消費者自行判斷云云，藉以認定被告等對被
    害人並無施用詐數之故意。惟被告等人先誆稱渲染該電位治
    療機具備上開效能，因被告人年事已高，無法做出精確之判
    斷進而陷於錯誤，購買上開產品，且縱令久久公司所附使用
    說明書業已揭示主管機關核定之效能，惟主管機關核定之效
    能範圍，本不包括清血排毒、預防或改善慢性疾病等，益可
    證明被告等人係以逾越主管機關原核定範圍之效能欺矇被害
    人，渠等主觀上具備詐欺犯意至為酌然。原審執此率爾認定
    被告等主觀上並無詐欺之犯意，理由亦顯然違背經驗法則及
    論理法則。又醫療器材特殊之處在於其關係國民健康甚鉅
    ，故出售者應對消費者負擔更嚴格之說明義務，且被害人余
    陳圓年事已高，所受教育有限，復無相關之醫療常識，且因
    疾病纏身致自身判斷力低落，於聽信被告等人宣稱使用該機
    器即無須洗腎後即深信不疑，進而拒絕接受洗腎治療。被告
    Ａ○○、地○○於販售上開機器時，即明知被害人患有腎臟
    慢性衰竭疾病，倘未儘速就醫恐將發生死亡之結果，顯見渠
    等對於其促銷上開機器，可能導致被害人因使用上開機器而
    捨棄正當醫療途徑不為，因而導致死亡之結果有預見之可能
    性，被告Ａ○○、地○○主觀上預見及此，竟對被害人誆稱
    使用上開機器可無須洗腎云云，延誤被害人進行血液透析治
    療之就醫時間，應構成注意義務之違反，縱令不構成殺人罪
    ，至少亦涉有過失致死罪嫌。原審判決未審酌及此，已不無
    疏漏之處。原審判決雖指出被告等就被害人是否因此不為
    洗腎治療行為亦未完全監控支配，且迄被害人死亡，其間相
    隔5個月之久，況此之間被害人亦均有多次按期至醫院門診
    ，且拒為洗腎乃出於被害人之個人決意，而認並無相當之因
    果關係云云。惟依據客觀歸責理論，被告Ａ○○及地○○向
    被害人以不實方式吹捧、推銷系爭產品，進而使被害人因此
    產生誤信，並拒絕洗腎治療，因而造成實害結果，是已然升
    高並實現法所不容許之風險，難謂無相當之因果關係。且被
    害人於死前一刻尚仍使用系爭產品，而於使用不到10分鐘即
    因電流過強衝擊腦部造成腦幹出血，經送醫急救仍回天乏術
    ，故該電位治療器是否會因體質不同之人因而產生致死之風
    險，仍有詳加調查之必要。原審判決未審究及此，理由仍屬
    不備云云。第查：告訴人之告訴，係以使被告受刑事訴追
    為目的，是其陳述是否與事實相符，仍應調查其他證據以資
    審認（最高法院52年台上字第1300號判例參照）。又證據之
    取捨及證據之證明力如何，由事實審法院自由判斷，此項自
    由判斷職權之行使，倘係基於日常生活經驗所得之定則者，
    即屬合於經驗法則。若本於理則上當然之定則所為之論斷，
    即為合乎論理法則，均不容任意指摘為違法或不當（最高法
    院30年上字第597號判例、91年度台上字第2395 號、87年度
    台上字第2168號、85年度台上字第4531號、83年度台非字第
    318 號、83年度台上字第1008號等判決可資參照）。又刑法
    第339條第1項詐欺取財罪之成立，以意圖為自己或他人不法
    之所有，施用詐術使人將本人或第三人之物交付為要件，而
    何種行為該當於詐術行為之實施，其具體方式亦不外下述二
    種情形：其一為「締約詐欺」，即被告於訂約之際，使用詐
    騙手段，俾締約相對人對於締約之基礎事實發生錯誤之認知
    ，從而締結對價顯失均衡之契約。其行為方式均屬作為犯，
    而詐欺成立與否之判斷，也著重在被告取得物品之過程中，
    有無實施該當於詐騙行為之積極作為。另一形態則為「履約
    詐欺」，意即被告於訂立契約、而取得投資款之際，自始即
    無履約之真意，僅打算收取相對人給付之款項，據為己有，
    無意依約履行義務。其行為方式多屬不純正不作為犯，詐術
    行為之內容多屬告知義務之違反，故在詐欺成立與否之判斷
    上，偏重在被告取得財物後之行為，而由事後之作為反向判
    斷其取得財物之始，是否即抱著將來不履約之故意。原審依
    憑上揭證據逐一敘明得心證之理由，說明檢察官所舉證據，
    均不能證明被告等所為，有何不法所有之意圖，及施用詐術
    之行為，所為之宣傳方式，包含先體驗試用上開治療器，消
    費者認為有效再購買之，及關於上開治療器效能之宣傳、出
    售之價格等，均無訛詐不實或牟取暴利之情形，無何締約詐
    欺或履約詐欺之行為，因而為被告等詐欺取財部分無罪之諭
    知，俱有卷內證據可資覆按，核無任何憑空推論之情事，所
    為論斷，亦與經驗法則、論理法則，均屬無違。卷內臺北市
    衛生局函、高雄縣衛生局函、高雄市衛生局函猶揭示未發現
    久久公司有廣告違規情事（見96年度他字第6684號偵查卷二
    第26頁至第27頁、第34頁、97年度偵字第8608偵查卷一第59
    頁背面至第60頁）。檢察官徒憑相異之推論，認被告等以誇
    大不實之宣傳，銷售上開治療器，涉嫌詐欺，指摘原判決不
    當，為無理由。刑法關於犯罪之故意，係採希望主義，不
    但直接故意，須行為人對於構成犯罪之事實具備明知及有意
    使其發生之兩個要件，即間接故意，亦須行為人對於構成犯
    罪之事實預見其發生，且其發生不違背犯人本意始成立（最
    高法院22年上字第4229號判例、76年度台上字第2573號判決
    參照）。又故意犯罪係對於所有之不法構成要件要素均有所
    認識，並且有實現構成要件之意欲，即具備犯罪更成要件之
    知與欲。過失犯罪，只因為行為人違背在日常社會活動中客
    觀必要之注意義務，而在非其本意或不情願之心態下，造成
    法益破壞或危險，是以過失犯乃行為人在「不欲」之情形下
    ，違反應注意之義務所構成之犯罪。本件檢察官所舉事證，
    既不能證明被告Ａ○○、地○○等銷售上開治療器予余陳圓
    ，有何施用誇大療效，謊稱不用洗腎等詐術，致余陳圓深信
    不疑之行為，亦未舉證證明被告Ａ○○、地○○有何致余陳
    圓於死亡之希望或意欲，或就余陳圓之就醫或洗腎等生命之
    維護，有何注意義務，即不能令被告Ａ○○、地○○就余陳
    圓之死亡，負殺人或過失致死罪責。又以別名為交易行為，
    如無該當偽造文書各罪之情形，為法所不禁。現實生活中，
    為求姓名、筆畫之吉祥，利於交易，或為免混淆商務及日常
    生活，以別名從事交易活動之情形，並非罕見，如無藉此規
    避責任之情形，不能遽指為詐欺甚明。本件被告地○○就其
    使用白錦圓之別名，已說明「白錦圓」係被告地○○之本姓
    ，因被告經養父「游象傳」收養為養女，故改姓「游」，「
    白」係被告地○○之本姓，並提出戶籍謄本以供調查（見原
    審97年11月14日刑事答辯狀證物七號）。檢察官未舉證其此
    舉有何不法之意圖或目的，或逃避責任之行為，徒以質疑之
    方式，論斷其虛捏假名藉此規避日後相關責任，進而認定其
    具詐欺故意，尚非可取。上訴意旨另指稱余陳圓於死前一刻
    尚仍使用系爭產品，而於使用不到10分鐘即因電流過強衝擊
    腦部造成腦幹出血，經送醫急救仍回天乏術云云，惟未舉出
    其證據以供調查，卷內馬偕紀念醫院96年12月17日馬院醫內
    字第09 6004202號函及其所附病歷僅顯示病患余陳圓87年11
    月起慢性腎炎規則治療，96年初呈慢性衰竭程度，96年6 月
    16日接受手術，96年7月2日、96年7月16日、96年8 月13 日
    門診告知需透析治療，病人拒絕，96年8 月21日開始接受透
    析治療，因併發肺炎於96年9 月23日死於敗血症（見96年他
    字第6684偵查卷二第37頁至第342 頁）。除徵表余陳圓曾拒
    絕接受洗腎外，亦可見其嗣自96年8 月21日開始接受透析治
    療（即洗腎），非始終不曾洗腎，但終因併發肺炎死於敗血
    症。上訴意旨循告訴人丙○○之請求，以余陳圓使用上開治
    療器，因電流過強衝擊腦部造成腦幹出血，送醫急救回天乏
    術，認應調查該電位治療器是否會因體質不同之人因而產生
    致死之風險云云，與上開馬偕紀念醫院函示及所附病歷資料
    判然不合，顯不副實，無調查之必要。總括上論，本件上訴
    為無理由，應予駁回。
據上論結，應依刑事訴訟法第368 條，判決如主文。
本案經檢察官林秀濤到庭執行職務。
中    華    民    國    99    年    8     月    31    日
                  刑事第十二庭  審判長法  官  蔡永昌
                                      法  官  蔡國在
                                      法  官  蔡新毅
以上正本證明與原本無異。
詐欺取財部分不得上訴。
殺人部分檢察官如不服本判決，應於收受送達後10日內向本院提
出上訴書狀，其未敘述上訴之理由者並得於提起上訴後10日內向
本院補提理由書（均須按他造當事人之人數附繕本）「切勿逕送
上級法院」。
                                      書記官  賴立旻
中    華    民    國    99    年    8     月    31    日
※附表：
 ┌──┬────┬───────────────┬──────┐
 │編號│被 害 人│購買時地、金額與購買經過      │久 久 公 司 │
 │    │        │                              │銷 售 代 表 │
 ├──┼────┼───────────────┼──────┤
 │一  │酉○○  │於95年6 月底，在臺北市○○街與│甲○○      │
 │    │        │東園街（起訴書附表誤載為「東圍│            │
 │    │        │街」）口久久公司設置之會場，由│            │
 │    │        │被告甲○○在場向被害人酉○○解│            │
 │    │        │說謊稱使用上揭電位治療器對內臟│            │
 │    │        │有改善，可清血改善肝臟，使被害│            │
 │    │        │人酉○○陷於錯誤，於95年7 月1 │            │
 │    │        │日交付現金13萬6000元予甲○○，│            │
 │    │        │購買上揭電位治療器1 台。      │            │
 ├──┼────┼───────────────┼──────┤
 │二  │己○○  │於95年8 月4 日（起訴書附表誤載│真實姓名年籍│
 │    │        │為「96年5 月間」），在臺北市民│不詳之「翁素│
 │    │        │生東路4 段久久公司所設置之會場│真」        │
 │    │        │，聽聞現場自稱為「翁素真」之人│            │
 │    │        │，謊稱上揭電位治療器對血液循環│            │
 │    │        │有幫助，使被害人己○○陷於錯誤│            │
 │    │        │，先交付現金1 萬元，末再支付尾│            │
 │    │        │款12萬6000元予久久公司之不詳員│            │
 │    │        │工，購買上揭電位治療器1 台。  │            │
 ├──┼────┼───────────────┼──────┤
 │三  │黃○○  │於95年11月28日，在桃園縣桃園市│被告午○○與│
 │    │        │建豐街4 號久久公司設置之會場，│真實姓名年籍│
 │    │        │聽聞現場之被告午○○與真實姓名│不詳之「陳素│
 │    │        │年籍不詳之「陳素英」，謊稱上揭│英」        │
 │    │        │電位治療器對血液循環有幫助，使│            │
 │    │        │被害人黃○○陷於錯誤，以分期付│            │
 │    │        │款總價14萬5000元（起訴書附表誤│            │
 │    │        │載為「13萬6000元」）之價格，購│            │
 │    │        │買上揭電位治療器1 台。        │            │
 ├──┼────┼───────────────┼──────┤
 │四  │庚○○  │於95年8 月間，在桃園縣桃園市建│被告午○○  │
 │    │        │豐街4 號久久公司設置之會場，聽│            │
 │    │        │聞現場之被告午○○，謊稱上揭電│            │
 │    │        │位治療器對血液循環有幫助，使被│            │
 │    │        │害人庚○○陷於錯誤，以分期付款│            │
 │    │        │總價13萬6000元之價格，購買上揭│            │
 │    │        │電位治療器1 台。              │            │
 ├──┼────┼───────────────┼──────┤
 │五  │Ｂ○、賴│於95年7 月24日，在桃園縣桃園市│被告甲○○與│
 │    │楊梅子（│建豐街4 號久久公司設置之會場，│午○○      │
 │    │2 人係夫│聽聞現場之被告甲○○與午○○，│            │
 │    │妻，合購│謊稱上揭電位治療器對血液循環與│            │
 │    │1 台）  │清血管有幫助，使被害人Ｂ○、賴│            │
 │    │        │楊梅子（起訴書附表誤載為「李鳳│            │
 │    │        │蓮」）陷於錯誤，以分期付款總價│            │
 │    │        │13萬6000元之價格，購買上揭電位│            │
 │    │        │治療器1 台。                  │            │
 ├──┼────┼───────────────┼──────┤
 │六  │壬○○○│於95年1 月27日，在桃園縣桃園市│被告午○○  │
 │    │        │建豐街4 號久久公司設置之會場，│            │
 │    │        │聽聞現場之被告午○○，謊稱上揭│            │
 │    │        │電位治療器對血液循環與與保養有│            │
 │    │        │幫助，使被害人壬○○○陷於錯誤│            │
 │    │        │，交付13萬6000元之支票1 紙，購│            │
 │    │        │買上揭電位治療器1 台（以沈明勳│            │
 │    │        │名義購買）。                  │            │
 ├──┼────┼───────────────┼──────┤
 │七  │寅○○  │於95年8 月12日，在桃園縣桃園市│被告午○○  │
 │    │        │建豐街久久公司設置之會場，聽聞│            │
 │    │        │現場之被告午○○，謊稱上揭電位│            │
 │    │        │治療器利用正電與負電之原理，對│            │
 │    │        │血液循環有幫助，使被害人寅○○│            │
 │    │        │陷於錯誤，以分期付款總價13萬60│            │
 │    │        │00元之方式，購買上揭電位治療器│            │
 │    │        │1 台。                        │            │
 ├──┼────┼───────────────┼──────┤
 │八  │丑○○  │於96年5 月10日，在桃園縣桃園市│真實姓名年籍│
 │    │        │忠二路久久健康會場，聽聞被告陳│不詳之子○○│
 │    │        │玉美謊稱上揭電位治療器係靜電治│，惟被告陳玉│
 │    │        │療器，1 秒鐘可震動60次，把血管│美亦一同在場│
 │    │        │壁的髒東西震下來，促進血液循環│解說        │
 │    │        │，使被害人丑○○陷於錯誤，以分│            │
 │    │        │期付款總價14萬5000元之方式，購│            │
 │    │        │買上揭電位治療器1 台。        │            │
 ├──┼────┼───────────────┼──────┤
 │九  │亥○○  │於95年10月28日，在臺北縣土城市│姓名、年籍不│
 │    │        │學成路久久健康會場，見真實姓名│詳，綽號「阿│
 │    │        │年籍不詳自稱為「阿鴻」之成年男│鴻」之成年男│
 │    │        │子，以播放上揭電子醫生可治療皮│子          │
 │    │        │膚病、腎臟病，並在現場懸掛各種│            │
 │    │        │重大疾病之好轉反應看板，復謊稱│            │
 │    │        │上揭電位治療器可改善血液循環，│            │
 │    │        │使用後血糖昇高是因為血管壁穢物│            │
 │    │        │已清除下來等詐術，使被害人傅祝│            │
 │    │        │英陷於錯誤以14萬5000元總價辦分│            │
 │    │        │期付款之方式，購買上揭電位治療│            │
 │    │        │器1 台。                      │            │
 ├──┼────┼───────────────┼──────┤
 │十  │申○○  │於96年7 月18日（起訴書附表誤載│真實姓名年籍│
 │    │        │為「96年8 月間」），在屏東縣南│不詳自稱為「│
 │    │        │州鄉某處民宅，聽聞姓名年籍不詳│蔡淑芬」    │
 │    │        │自稱「蔡淑芬」之人，謊稱使用上│            │
 │    │        │揭電位治療器可改善血液循環，使│            │
 │    │        │被害人申○○陷於錯誤，以14萬  │            │
 │    │        │5000 元 總價辦分期付款之方式，│            │
 │    │        │購買上揭電位治療器1 台，嗣在臺│            │
 │    │        │北住處裝機時，久久公司之真實姓│            │
 │    │        │名年籍不詳之員工，復為取信被害│            │
 │    │        │人申○○，而提供十二時辰氣血循│            │
 │    │        │表。                          │            │
 ├──┼────┼───────────────┼──────┤
 │十一│戌○○  │於97年2 月間，在臺北市○○街久│癸○○      │
 │    │        │久健康會場，聽聞被告癸○○謊稱│            │
 │    │        │使用上揭電位治療器可改善體質神│            │
 │    │        │經的循環與血液循環，使被害人陳│            │
 │    │        │鄭霞陷於錯誤，以14萬5000元總價│            │
 │    │        │辦分期付款之方式，購買上揭電位│            │
 │    │        │治療器1 台。                  │            │
 ├──┼────┼───────────────┼──────┤
 │十二│卯○○  │於96年8 月10日，在臺北市○○街│癸○○      │
 │    │        │140 巷21號，見被告癸○○在現場│            │
 │    │        │播放預錄影片，影片內謊稱上揭電│            │
 │    │        │位治療器可以穩定血壓與改善血路│            │
 │    │        │循環，使被害人卯○○（起訴書附│            │
 │    │        │表誤載為「陳鄭」）陷於錯誤，以│            │
 │    │        │14萬5000元總價辦分期付款之方式│            │
 │    │        │，購買上揭電位治療器1 台。    │            │
 ├──┼────┼───────────────┼──────┤
 │十三│戊○○  │於96年10月4 日（起訴書附表誤載│真實姓名年籍│
 │    │        │為「96年9 月底」），在臺中縣太│不詳之「許輝│
 │    │        │平市久久健康會場，見真實姓名年│雄」        │
 │    │        │籍不詳之「許輝雄」在現場謊稱使│            │
 │    │        │用上揭電位治療器可促進血液循環│            │
 │    │        │，並播放預錄影片誆稱可促進細胞│            │
 │    │        │活化，使被害人戊○○陷於錯誤，│            │
 │    │        │以14萬5000元總價辦分期付款之方│            │
 │    │        │式，購買上揭電位治療器1 台。  │            │
 ├──┼────┼───────────────┼──────┤
 │十四│楊游玉（│於96年1 月20日，在臺中縣潭子鄉│姓名、年籍不│
 │    │以范氏娥│福仁村久久健康會場，聽聞在場真│詳，綽號「阿│
 │    │之名義購│實姓名年籍不詳之「阿娟」，謊稱│娟」之女子  │
 │    │買，惟范│上揭電位治療器可以血路通暢、慢│            │
 │    │氏娥亦知│慢改善身體，使楊游玉陷於錯誤，│            │
 │    │悉部分購│用范氏娥之名義，以14萬5000元總│            │
 │    │買過程）│價辦分期付款之方式，購買上揭電│            │
 │    │        │位治療器1 台。                │            │
 ├──┼────┼───────────────┼──────┤
 │十五│未○○  │於96年7 月間，在高雄縣美濃鎮久│真實姓名年籍│
 │    │        │久健康會場，見真實姓名年籍不詳│不詳之「莊文│
 │    │        │之「莊文祥」、「莊文宇」播放預│祥」、「莊文│
 │    │        │錄內容係使用上揭電位治療器可以│宇」        │
 │    │        │改善體質加強免疫力、改善糖尿病│            │
 │    │        │等影片施詐，使被害人未○○陷於│            │
 │    │        │錯誤，以14萬5000元總價辦分期付│            │
 │    │        │款之方式，購買上揭電位治療器1 │            │
 │    │        │台。                          │            │
 ├──┼────┼───────────────┼──────┤
 │十六│宇○○（│於96年9 月間，在臺中縣太平市久│真實姓名年籍│
 │    │經證人劉│久健康會場，被害人何貴姿聽聞在│不詳之「許輝│
 │    │坤炳到庭│場真實姓名年籍不詳之「許輝雄」│雄」、「徐鶴│
 │    │結證表示│、「徐鶴珊」（起訴書附表誤載為│珊」        │
 │    │警詢時受│「徐鶴齡」），謊稱使用上揭電位│            │
 │    │詢問之對│治療器可以通血路及改善血液循環│            │
 │    │象為何貴│，並播放見證光碟片，使被害人何│            │
 │    │姿，爰一│貴姿陷於錯誤，以14萬5000元總價│            │
 │    │併起訴主│辦分期付款之方式，先交付3 萬50│            │
 │    │張）    │00元予在場久久公司之不詳員工，│            │
 │    │        │並將尾款辦理分期付款，以宇○○│            │
 │    │        │之名義購買上揭電位治療器1台 。│            │
 ├──┼────┼───────────────┼──────┤
 │十七│乙○○（│於95年1 月20日，在高雄縣岡山鎮│不詳        │
 │    │此部分被│久久健康會場，被害人王鶴壽與邱│            │
 │    │害人係王│月影聽聞在場真實姓名年籍不詳之│            │
 │    │鶴壽與邱│人，謊稱使用上揭電位治療器10分│            │
 │    │月影，惟│鐘後，體內正負離子之比例會調整│            │
 │    │證人王子│，體質會由酸性變為鹼性，體內血│            │
 │    │誠亦於結│液循環會變好，使被害人王鶴壽與│            │
 │    │證時證稱│邱月影陷於錯誤，以其子乙○○之│            │
 │    │王鶴壽受│名義，以13萬6000元（起訴書附表│            │
 │    │詐騙之經│誤載為「14萬5000元」）總價辦分│            │
 │    │過，爰一│期付款之方式，購買上揭電位治療│            │
 │    │併起訴主│器1 台，嗣乙○○見王鶴壽與邱月│            │
 │    │張）    │影之身體狀況並無改善，始知受騙│            │
 │    │        │。                            │            │
 ├──┼────┼───────────────┼──────┤
 │十八│宙○○○│於96年2 月間，在高雄市○○街久│不詳        │
 │    │        │久健康會場，聽聞現場真實姓名不│            │
 │    │        │詳之久久公司員工謊稱使用上揭電│            │
 │    │        │位治療器可以改善血路，並播放見│            │
 │    │        │證光碟片，使被害人宙○○○陷於│            │
 │    │        │錯誤，以14萬5000元總價辦分期付│            │
 │    │        │款之方式，購買上揭電位治療器1 │            │
 │    │        │台。                          │            │
 ├──┼────┼───────────────┼──────┤
 │十九│巳○○  │於96年4 月12日（起訴書附表誤載│不詳        │
 │    │        │為「96年9 月間」），在屏東縣南│            │
 │    │        │州鄉○○路久久健康會場，見久久│            │
 │    │        │公司真實姓名年籍不詳之員工，播│            │
 │    │        │放內容有使用上揭電位治療器可改│            │
 │    │        │善血路之見證光碟片，並在現場懸│            │
 │    │        │掛血路圖，復謊稱使用後可促進血│            │
 │    │        │液暢通，使被害人巳○○陷於錯誤│            │
 │    │        │，以14萬5000元總價辦分期付款之│            │
 │    │        │方式，購買上揭電位治療器1 台。│            │
 ├──┼────┼───────────────┼──────┤
 │二十│丁○○  │於95年11月17日（起訴書附表誤載│姓名、年籍不│
 │    │        │為「96年9 月間」），在屏東縣枋│詳自稱「蔡小│
 │    │        │寮鄉隆山村久久健康會場，見久久│姐」之女子  │
 │    │        │公司真實姓名年籍不詳之員工「蔡│            │
 │    │        │小姐」，播放內容有使用上揭電位│            │
 │    │        │治療器可改善血路與高血壓之見證│            │
 │    │        │光碟片，並在現場懸掛血路圖，復│            │
 │    │        │謊稱使用後可促進血液暢通，使被│            │
 │    │        │害人丁○○陷於錯誤，以14萬5000│            │
 │    │        │元總價辦分期付款之方式，購買上│            │
 │    │        │揭電位治療器1 台。            │            │
 ├──┼────┼───────────────┼──────┤
 │二一│辛○○  │於96年3 月間，在臺南縣新營市中│姓名年籍不詳│
 │    │        │華路久久健康會場，見久久公司真│之「許宸鳳」│
 │    │        │實姓名年籍不詳之「許宸鳳」，播│            │
 │    │        │放內容有使用上揭電位治療器可改│            │
 │    │        │善血路之見證光碟片，並在現場懸│            │
 │    │        │掛血路圖，復謊稱使用後可促進血│            │
 │    │        │液暢通，使被害人辛○○陷於錯誤│            │
 │    │        │，以14萬5000元總價辦分期付款之│            │
 │    │        │方式，購買上揭電位治療器1 台。│            │
 ├──┼────┼───────────────┼──────┤
 │二二│Ｃ○○  │於96年7 月9 日（起訴書附表誤載│姓名、年籍不│
 │    │        │為「96年5 月間」），在屏東縣南│詳，綽號「阿│
 │    │        │州鄉久久健康會場，由真實姓名年│玲」之女子  │
 │    │        │籍不詳之久久公司員工「阿玲」，│            │
 │    │        │向被害人謝蔡香與Ｃ○○謊稱使用│            │
 │    │        │上揭電位治療器得活化細胞改善體│            │
 │    │        │質，使被害人謝蔡香與Ｃ○○陷於│            │
 │    │        │錯誤，以被害人Ｃ○○之名義，14│            │
 │    │        │萬5000元總價辦分期付款之方式，│            │
 │    │        │購買上揭電位治療器1 台。      │            │
 ├──┼────┼───────────────┼──────┤
 │二三│辰○○  │於96年1 月29日（起訴書附表誤載│真實姓名年籍│
 │    │        │為「95年10月間」），在屏東縣屏│不詳自稱為「│
 │    │        │東市○○街，聽聞真實姓名年籍不│蔡小姐」之人│
 │    │        │詳自稱「蔡小姐」之久久公司員工│。          │
 │    │        │，謊稱使用上揭電位治療器後可以│            │
 │    │        │清血，使被害人辰○○陷於錯誤，│            │
 │    │        │以14萬5000元總價辦分期付款之方│            │
 │    │        │式，購買上揭電位治療器1 台。  │            │
 ├──┼────┼───────────────┼──────┤
 │二四│玄○○○│於96年6 月16日，在臺中縣太平市│不詳        │
 │    │        │東平路久久健康會場，聽聞現場真│            │
 │    │        │實姓名年籍不詳之久久公司員工，│            │
 │    │        │謊稱使用上揭電位治療器可以通血│            │
 │    │        │路，使被害人玄○○○陷於錯誤，│            │
 │    │        │以14萬5000元總價辦分期付款之方│            │
 │    │        │式，購買上揭電位治療器1 台。  │            │
 └──┴────┴───────────────┴──────┘

司法院資訊處製作；財團法人民間司法改革基金會備份。
